臺灣高等法院民事判決　九十年度重上字第三八九號
　　上　訴　人　苗栗縣卓蘭鎮農會
　　法定代理人　楊豐茂
　　訴訟代理人　賴宏熾
　　被　上訴人　乙○○
　　　　　　　　甲○○
　　　　　　　　丙○○
　　訴訟代理人　丁○○
右當事人間請求返還消費借貸款事件，上訴人對於中華民國九十年六月二十一日臺灣
板橋地方法院八十九年重訴字第二０五號第一審判決提起上訴，本院判決如左：
　　　主　　　文
上訴駁回。
第二審訴訟費用由上訴人負擔。
　　　事　　　實
甲、上訴人方面：
一、聲明：
  (一)、原判決廢棄。
  (二)、被上訴人應連帶給上訴人新台幣（下同）玖佰萬元，及自民國（下同）八十五
　    年七月十四日起至清償日止，按年息百分之十．三五計算之利息，及自八十五
      年八月十四日起至清償日止，逾期在六個月內者，按上開利率百分之十，超過
      六個月者，按上開利率百分之二十計算之違約金。
　(三)、願供擔保請准宣告假執行。
二、陳述：除與原判決記載相同者，予以引用外，並補稱：
　(一)、據證人詹琨榮所證述授信約定書係被上訴人之被繼承人謝德芳親自蓋章簽名，
　    而授信約定書係借據之一部分，則謝德芳自應負連帶保證責任。
　(二)、縱令借據上「謝德芳」之簽名非由其親自為之，惟證人詹琨榮既證述對保時謝
  　  德芳有簽名蓋章等情，且其對於由甲○○於借據上代簽姓名亦未反對之表示，
      則謝德芳亦應負表見代理人之授權責任。
三、證據：除援用原審立證方法外，補提出(一)授信約定書四件(二)顧裕民、耿重遠、陳
    秋景、甲○○、丁○○借據及其擔保放款明細分類卡各一件(三)房建璋借款申請書
　　、同上分類卡、借據各一件(四)甲○○借款申請書及同上分類卡各一件(五)陳秋鳳借
　　款申請書及借據各一件(六)台中地方法院分配表一件(七)分管同意書、抵折權設定契
　　約書、他項權利證明書各一件(八)存入憑條一紙、取款憑條八紙、收入（代收入）
　　傳票五紙等為證(九)聲請詢問證人詹琨榮(十)請求鑑定印文。
乙、被上訴人方面：
(子)、丁○○、丙○○部分：
  一、聲明：上訴駁回。
  二、陳述：除與原判決記載相同者，予以引用外，補稱：
　　(一)、被繼承人謝德芳雖曾於授信約定書簽名，僅係擬提供林口不動產供甲○○借
　　　　款擔保，因當時尚無分管協議書，故尚未蓋章，亦未於借據簽名，而謝德芳
　　　　與主債務人房建璋素昧平生，不可能為其連帶保證人。
  三、證據：提出書冊一本，並聲請詢問證人房建璋。
(丑)、乙○○、甲○○部分：
      均未於言詞辯論期日到場，據其準備程序時所為聲明及陳述均同丁○○、丙○
      ○部分。
　　　理　　　由
一、被上訴人乙○○、甲○○經合法通知，均未於言詞辯論期日到場，核無民事訴訟
    法第三百八十六條所列各款情事，爰依上訴人聲請准由其一造辯而為判決。
二、上訴人主張：訴外人房建璋於八十五年二月十三日邀同被上訴人之被繼承人謝德
    芳為連帶保證人，向伊借款九百萬元，約定利息自借款日起以年息百分之十點三
    五按月計付，其逾期在六個月以內者按該利率百分之十；逾期超過六個月者，按
    該利率百分之二十加付違約金。詎上開款於八十五年八月十三日到期，迄未獲償
    ，利息僅繳至八十五年七月十三日，爰依擔保放款借據、連帶保證及繼承之法律
　　關係，請求判命被上訴人應連帶給付上訴人九百萬元，及自八十五年七月十四日
　　起至清償日止，按年息百分之十點三五計算之利息，及自八十五年八月十四日起
    至清償日止，逾期在六個月內者，按上開利率百分之十；超過六個月者，按上開
    利率百分之二十計算之違約金。
三、被上訴人則以謝德芳並未擔任與其素昧平生之房建璋之連帶保證人等語置辯。
四、上訴人主張前揭事實，無非以其提出擔保放款借據、擔保放款明細分類卡、台中
　　地方法院執行分配表各一紙（以上均見原審促字卷）授信約定書、抵押權設定書
　　、他項權利證明、轉帳收入傳票、取款憑條、存入憑條、款委託書（代收入傳
　　票）等為論據（見原審卷第四十六頁、第五十六頁至六十三頁），被上訴人對於
　　上開授信約定書之「謝德芳」簽名固承認形式真正，惟否認「印文」真正。對於
　　上開擔保放款借據上「謝德芳」之印文，亦否認其形式真正。甲○○並承認該借
　　據上「謝德芳」係伊所簽（見本院卷第四十二頁至第四十四頁）且該擔保放款借
　　據上主債務人房建璋亦到庭證述：伊不認識謝德芳，伊係農會主任詹琨榮找來的
　　人頭，伊於借據簽名時借款金額是空白的，當時除甲○○之簽名外並無謝德芳的
　　印章（印文）等語（見本院卷第二一三頁至第二一五頁），證人詹琨榮亦證述：
　　謝德芳不認識房建璋，伊不確定謝德芳是否同意以他人為借款人亦不瞭解其所提
　　供之擔保物之債務人會是房建璋等語（見本院卷第七十三、第七十五頁），形式
　　觀之，謝德芳否認其為借款人房建璋之連帶保證人，自非無端。又經本院託內政
　　部警政署刑事警察局憲兵學校、中央警察大學鑑定授信約定書、印鑑卡、擔保放
　　款借據上「謝德芳」之印文，或因無印章實物或因印鑑卡及借據印文蓋印模糊、
　　印文邊框殘缺不完整而無法比對（見本院卷第一五二頁、第一五九頁、第一七一
　　頁、第一八五頁）均無結果。縱認授信約定書因係謝德芳所親自簽名，得認為形
　　式真正，亦難以推認前揭「擔保放款借據」謝德芳之印文為真正。即難認為謝德
　　芳同意為房建璋之連帶保證人。又前揭授信約定書係八十四年十一月二日所簽立
　　，而擔保放款借據係八十五年二月十三日所書立，是謝德芳簽立授信約定書時，
　　尚無借款契約（主債務契約）存在，要無疑義，謝德芳簽立授信約定書之在場人
　　，甲○○陳稱：伊父親於授信約定書簽名只是同意以林口之土地供伊借款之擔保
　　物，不是無限擔保等語（見本院卷第二十七頁、第四十二頁、第四十三頁），核
　　與當時對保人詹琨榮所述：謝德芳與農會原無往來，是為甲○○要辦理貸款而對
　　保，甲○○因欲開設安養院，謝德芳才會同意提供林口鄉不動產，作為擔保來供
　　甲○○作為借款一千萬元貸款之擔保，寫授信約定書時，並沒有寫任何保證等語
　　相符（見本院第七十二、第七十三頁）足證謝德芳簽立授信約定書當時，並無為
　　房建璋之連帶保證人之認識。證人詹琨榮復證稱：甲○○之前就有貸款，他提供
　　台中豐原大樓第四層房地擔保，後來他生意失敗，沒有正常繳息，為了要解決四
　　千五百萬元的問題，所以才會找謝德芳重新再向農會借一千萬元，來開設安養院
　　，謝德芳才會同意提供林口鄉不動產作為擔保，且因農會貸款是會員制的，那時
　　甲○○之前有四千五百萬元貸款，無法借那麼多，才找當地農民具有會員資格之
　　房建璋作人頭，又為了解救四千多萬元貸款，所以必須提請理事會同意，所以授
　　信約定書雖於八十四年十一月已辦妥而借據時間遲至八十五年二月，這三個月是
　　讓理事會同意的時間。本件系爭九百萬元之貸款（擔保品係豐原市不動產）是以
　　前四千多萬元舊帳的一部分，新借的一千萬元（即以林口鄉不動產為擔保）二者
　　擔保品不同。且理事會同意在新借一千萬元的同時，要對舊欠四千多萬元作展期
　　動作，返要在同一天辦好。以房建璋名義借一千萬元貸款是作為安養院，沒有拿
　　過來舊帳，但有提撥二百萬元做為新借一千萬元還有有舊久四千五百萬元之利
　　息預備費用等語（見本院卷第七十二頁至第七十六頁）益見本件系爭九百萬元之
　　借款實與謝德芳欲提供林口鄉不動產作擔保之一千萬元借款有別，參酌上訴人所
　　提出房建璋之借款申請書八十五年一月十三日及八十五年二月十日各一紙，其中
　　同年二月十日之借款申請書確實記載放款值一千萬元，擔保品林口鄉南勢埔土地
　　等文字，而同年二月十三日之借款申請書背面則記載：放款值：四千五百萬元之
　　九百萬元，擔保品：豐原市○○○段土地三筆等文義，其農會主任所簽該審查意
　　見雖載有(一)收回舊欠四千五百萬元(二)本筆加謝德芳保證，對本會債權之確保當有
　　助益。然該紙借款申請書正面於借款人房建璋簽名蓋章之上方其「連帶保證人」
　　欄均係空白（見本院卷第九十六頁正、背面、第一０五頁正背面）兩相比較，顯
　　見系爭九百萬元借款房建璋初未曾邀同任何連帶保證人，加列謝德芳為保證人係
　　上訴人農會內部自己批註者，至無疑義。在在均足以證明謝德芳並未同意擔任系
　　爭九百萬元貸款之連帶保證人。
五、系爭九百萬元借款借據上謝德芳簽名係甲○○所書，惟據甲○○在原審所陳：被
    告（即謝德芳）不知道有這件事等語（見原審卷第五十一頁）而上訴人亦無法舉
    證證明其印章係真正，（印文無法比對已如前述）自不足以證明甲○○簽名時曾
    得謝德芳之授權同意代寫。況甲○○亦未曾表明其為代理人之旨趣，何能謂上訴
    人誤認甲○○已得謝德芳之授權，況謝德芳簽署授信約定書時距甲○○簽名時已
    逾三個月，其原意僅欲提供擔保物即林口鄉不動產供借款一千萬元之擔保而已，
    已據當時對保之證人詹琨榮證述明確，若加列九百萬元之連帶保證人責任，非僅
    謝德芳始料所不及，亦為職司專業放款業務之農會所不可預期者，要言之，上訴
    人亦不可能僅憑該授信約定書，即認為甲○○在系爭九百萬元借據上簽署謝德芳
    姓名時已得謝德芳之授權，均難認為謝德芳應負默示同意，或表見代理人之授權
    責任。又謝德芳既同意提供林口鄉不動產供甲○○借款一千萬元之擔保，則甲○
    ○於借得一千萬元，將其中二百萬元入謝德芳帳戶內，自無不合（見本院卷第
    一一七頁、第一一八頁），然此亦不能證明謝德芳知悉有系爭九百萬元之借款情
    事亦不能憑此認為謝德芳知甲○○以其名義簽立系爭九百萬元之連帶保證人而不
    為反對，亦難謂謝德芳應負表見代理人之授權責任。
六、綜上所述上訴人依借款契約、連帶保證契約及繼承關係請求被上訴人連帶給付九
    百萬元及自八十五年七月十四日起按年息百分之十點三五計息及加付違約金均非
    正當。原審為上訴人敗訴判決及駁回假執行之聲請，即無不合，上訴論旨仍執前
    詞指摘原判決不當，求予廢棄，非有理由。
七、兩造其餘攻防方法及未經援用之證據經審酌後認為與本判決結果不生影響，爰不
    一一論述。
八、據上論結，本件上訴無理由，依民事訴訟法第四百六十三條、第三百八十五條第
    一款、第四百四十九條第一項、第七十八條判決如主文。
中　　　華　　　民　　　國　　九十一　　年　　　八　　　月　　　三十　　日
　　　　　　　　　　　　　　　民事第十七庭
                                  審判長法  官　許　文　章
                                  　　　法  官　呂　太　郎
                                  　　　法  官　吳　謀　焰
右正本係照原本作成。
如不服本判決，應於收受送達後二十日內向本院提出上訴書狀，其未表明上訴理由者
，應於提出上訴後二十日內向本院補提理由書狀（均須按他造當事人之人數附繕本）
上訴時應提出委任律師或具有律師資格之人之委任狀；委任有律師資格者，另應附具
律師及格證書及釋明委任人與受任人有民事訴訟法第四百六十六條之一第一項但書或
第二項（詳附註）所定關係之釋明文書影本。
中　　　華　　　民　　　國　　九十一　　年　　　九　　　月　　　四　　　日
　　　　　　　　　　　　　　　　　　　　書記官　黃　瑞　芬
附註：
民事訴訟法第四百六十六條之一（第一項、第二項）
對於第二審判決上訴，上訴人應委任律師為訴訟代理人。但上訴人或其法定代理人具
有律師資格者，不在此限。
上訴人之配偶、三親等內之血親、二親等內之姻親，或上訴人為法人、中央或地方機
關時，其所屬專任人員具有律師資格並經法院認為適當者，亦得為第三審訴訟代理人
。
